臺北高等行政法院判決　　　　　　　　　　　　　　　九十三年度簡字第三三八號
　　原　　　告　甲○○
　　訴訟代理人　丁○○
　　被　　　告　臺北市稅捐稽徵處
　　代　表　人　乙○○處長）.
　　訴訟代理人　戊○○
　　　　　　　　丙○○
右當事人間因土地增值稅事件，原告不服臺北市政府中華民國九十二年六月十九日府
訴字第０九二０八三六四五００號訴願決定，提起行政訴訟。本院判決如左：
　　主  文
原告之訴駁回。
訴訟費用由原告負擔。
　　事  實
一、事實概要：
    緣原告於民國（下同）九十一年三月二十八日出售所有臺北市○○區○○段一小
    段三一０號土地（地上建物：中山北路六段四一九巷三十七號一樓）自用住宅用
    地（以下稱系爭土地）予其配偶丁○○，嗣於同年十一月二十六日重新購回原出
    售之系爭土地，同年十二月十二日完成登記，並於同年十二月二十日依土地稅法
    第三十五條規定向被告士林分處申請就其已納土地增值稅額內，退還其不足支付
    新購土地地價之數額計新臺幣（下同）一八一、八八七元。案經被告士林分處以
    九十一年十二月二十七日北市稽士林丙字第０九一六三一０一四００號函復否准
    所請。原告不服，提起訴願，經遭駁回，遂提起行政訴訟。
二、兩造聲明：
　(一)原告聲明：
    1.訴願決定及原處分均撤銷。
    2.被告應依作成退還土地增值稅一八一、八八七元之處分。
　(二)被告聲明：
    1.駁回原告之訴。
    2.訴訟費用由原告負擔。
三、兩造之主張：
  (一)原告主張之理由：
    1.民法第七百五十八條：「不動產物權依法律行為而取得、設定、喪失及變更者
      ，非經登記，不生效力」。土地法第二條：「土地依其使用分為左列各類：第
      一類建築用地．．．第二類直接生產用地‧‧‧第三類交通水利用地‧‧‧第
      四類：其他土地如沙漠、雪山等屬之。」。土地法第四十三條：「依本法所為
      之登記，有絕對效力。」土地稅法第三十五條第一項第一款：「土地所有權人
      於出售土地或土地被徵收後，自完成移轉登記或領取補償地價之日起，二年內
      重購土地合於左列規定之一，其新購土地地仍超過原出售土地地價或補償地價
      ，扣除繳納土地增值稅後之餘額者，得向主管稽徵機關申請就其已納土地增值
      稅額內，退還其不足支付新購土地地價之數額：一、自用住宅用地出售或被徵
      收後，另行購買都市土地未超過三公畝部分或非都市土地未超過七公畝部分，
      仍作自用住宅用地者」。
    2.臺北市政府訴訴願審議委員會駁回原告之訴願，所持理由僅以財政部七十年二
      月十三日台財稅第三一一０一號函釋：「查土地稅法第三十五條既係規定土地
      所有權人於出售自用住宅用地、自耕農業用地及自營工廠用地後，自完成移轉
      登記之日起，二年內『另行購買』自用住宅用地、自耕農業用地及另於其他工
      業區域內購地建廠者，得向主管稽徵機關申請就其已納土地增值稅額內，退還
      其不足支付新購土地地價之數額。本案據稱係土地所有權人於出售自用住宅用
      地後，復將原土地全筆購回，顯非『另行購買』新土地，與前揭條款規定不符
      ，自不得適用。」財政部七十年二月十三日台財稅第三一一０一號函釋所謂「
      另行購買」新土地，定義為所購回之土地不得為購買人原出售之土地，與土地
      稅法第三十五條第一項第一款合於重購土地之規定不合。按土地稅法第三十五
      條第一項第一款僅規定「仍作自用住宅用地者」即可，並未追究是否購回原出
      售土地。土地法第二條規定土地之種類，並無財政部七十年二月十三日台財稅
      第三一一０一號函內所謂：「新土地」之定義為所購回之土地不得為購買人原
      出售之土地。又若土地原持有人出售後再轉售二、二手甚至數十手，再由原持
      有人購回，是否仍屬財政部前開函釋所謂之「非另行購買新土地」。或需經轉
      手幾次才不是財政部所謂之「非另行購買新土地」。縱觀民法、土地法、土地
      稅法並無此規定，是以財政部違法擴大解釋土地稅法第三十五條之規定。
    3.土地法第四十三條：「依本法所為之登記，有絕對效力。」及民法第七百五十
      八條：「不動產物權依法律行為而取得、設定、喪失及變更者，非經登記，不
      生效力」。則土地既經依法取得並依法登記，則該土地即為依法登記人所有，
      不得再追究土地出售人前手之資格。原告雖將原土地購回，仍屬重購他人土地
      ，自得適用土地稅法第三十五條規定退稅。
　(二)被告主張之理由：
    1.按土地稅法第九條規定：「本法所稱自用住宅用地，指土地所有權人或其配偶
      ，直系親屬於該地辦竣戶籍登記，且無出租或供營業用之住宅用地。」同法第
      三十五條規定：「土地所有權人於出售土地或土地被徵收後，自完成移轉登記
      或領取補償地價之日起，二年內重購土地合於左列規定之一，其新購土地地價
      超過原出售土地地價或補償地價，扣除繳納土地增值稅後之餘額者，得向主管
      稽徵機關申請就其已納土地增值稅額內，退還其不足支付新購土地地價之數額
      ：一、自用住宅用地出售或被徵收後，另行購買未超過三公畝之都市土地或未
      超過七公畝之非都市土地仍作自用住宅用地者。‧‧‧前項規定土地所有權人
      於先購買土地後，自完成移轉登記之日起二年內，始行出售土地或土地始被徵
      收者，準用之。第一項第一款及第二項規定，於土地出售前一年內，曾供營業
      使用或出租者，不適用之。」財政部七十年二月十三日台財稅第三一一０一號
      函釋規定：「查土地稅法第三十五條既係規定土地所有權人於出售自用住宅用
      地、自耕農業用地及自營工廠用地後，自完成移轉登記之日起，二年內『另行
      購買』自用住宅用地、自耕農業用地及另於其他工業區域內購地建廠者，得向
      主管稽徵機關申請就其已納土地增值稅額內，退還其不足支付新購土地地價之
      數額。本案據稱係土地所有權人於出售自用住宅用地後，復將原土地全筆購回
      ，顯非『另行購買』新土地，與前揭條款規定不符，自不得適用。」
    2.關於原告主張系爭土地符合土地稅法第三十五條規定，仍屬重購他人土地乙節
      ，查原告於九十一年三月二十八日出售系爭土地，嗣於同年十一月二十六日買
      回該土地。原告並於同年十二月二十日向被告所屬士林分處申請依土地稅法第
      三十五條規定退還已繳納之土地增值稅，惟查原告係購回原已出售之同筆土地
      ，而非「另行購買」新土地，按土地稅法第三十五條規定土地所有權人於出售
      自用住宅用地後，自完成移轉登記之日起，二年內「另行購買」自用住宅用地
      者，得向主管稽徵機關申請就其已納土地增值稅額內，退還其不足支付新購土
      地地價之數額，本案自無土地稅法第三十五條及財政部七十年二月十三日台財
      稅第三一一０一號函釋規定之適用，是被告所屬士林分處據以否准其退稅之申
      請，揆諸首揭法條及財政部函釋規定並無不合。
    3.財政部八十八年九月七日台財稅第八八一九四一四六五號函釋規定：「按土地
      稅法第三十五條有關重購自用住宅用地退還原已繳納土地增值稅規定之立法意
      旨，在於考量土地所有權人因住所遷移等實際需要，必需出售原有自用住宅用
      地，而另於他處購買自用住宅用地，為避免因課徵土地增值稅，而降低其重購
      土地之能力，乃准就其已納土地增值稅額內，退還其不足新購土地地價之數額
      。故該條第一項第一款規定，係以土地所有權人於出售原有自用住宅用地後，
      另行購買土地仍作自用住宅為要件；‧‧‧。」。按前揭財政部函釋規定，已
      闡明土地稅法第三十五條規定之立法意旨，在於避免因課徵土地增值稅，而降
      低土地所有權人重購自用住宅用地之能力，乃准就其原出售土地已納土地增值
      稅額內，退還其不足支付「新購土地」地價之數額。因此，土地所有權人如出
      售原有自用住宅用地後再買回該土地，已失去前開稅法之立法意旨。
    4.土地稅法第二十八條規定：「已規定地價之土地，於土地所有權移轉時，應按
      其土地漲價總數額徵收土地增值稅。‧‧‧」同法第三十一條第一項第一款規
      定：「土地漲價總數額之計算，應自該土地所有權移轉或設定典權時，經核定
      之申報移轉現值中減除左列各項後之餘額，為漲價總數額：一、規定地價後，
      未經過移轉之土地，其原規定地價。規定地價後，曾經移轉之土地，其前次移
      轉現值。」是以，出售所有自用住宅用地再重購該土地，如准其退稅，將墊高
      土地之前次移轉現值，減少再次移轉之漲價總數額，並藉以規避應納土地增值
      稅之流弊，因此，除會破壞稅制外，亦有違土地增值稅漲價歸公之原意。
　　理  由
一、行政訴訟法第二百二十九條第一項所定適用簡易程序之數額，業經司法院以九十
    二年九月十七日院台廳行一字第二三六八一號令增至新台幣二十萬元，並定於九
    十三年一月一日實施。本件原告爭執之金額未逾新台幣二十萬元，自應適用簡易
    程序事件，爰不經言詞辯論為判決。
二、按土地稅法第九條規定：「本法所稱自用住宅用地，指土地所有權人或其配偶、
    直系親屬於該地辦竣戶籍登記，且無出租或供營業用之住宅用地。」第三十五條
    第一項第一款規定：「土地所有權人於出售土地或土地被徵收後，自完成移轉登
    記或領取補償地價之日起，二年內重購土地合於左列規定之一，其新購土地地價
    超過原出售土地地價或補償地價，扣除繳納土地增值稅後之餘額者，得向主管稽
    徵機關申請就其已納土地增值稅額內，退還其不足支付新購土地地價之數額：一
    、自用住宅用地出售或被徵收後，另行購買未超過三公畝之都市土地或未超過七
    公畝之非都市土地仍作自用住宅用地者。」財政部八十八年九月七日台財稅第八
    八一九四一四六五號函釋：「按土地稅法第三十五條有關重購自用住宅用地退還
    原已繳納土地增值稅規定之立法意旨，在於考量土地所有權人因住所遷移等實際
    需要，必需出售原有自用住宅用地，而另於他處購買自用住宅用地，為避免因課
    徵土地增值稅，而降低其重購土地之能力，乃准就其已納土地增值稅額內，退還
    其不足新購土地地價之數額。故該條第一項第一款規定，係以土地所有權人於出
    售原有自用住宅用地後，另行購買土地仍作自用住宅為要件；‧‧‧。」據此可
    知，土地稅法第三十五條規定之立法意旨，在於避免因課徵土地增值稅，而降低
    土地所有權人重購自用住宅用地之能力，乃准就其原出售土地已納土地增值稅額
    內，退還其不足支付「新購土地」地價之數額，因而土地所有權人如出售原有自
    用住宅用地後再買回該土地，已非該准予退還已納土地增值稅規定所欲規範之對
    象。再依土地稅法第二十八條規定：「已規定地價之土地，於土地所有權移轉時
    ，應按其土地漲價總數額徵收土地增值稅。‧‧‧」同法第三十一條第一項第一
    款規定：「土地漲價總數額之計算，應自該土地所有權移轉或設定典權時，經核
    定之申報移轉現值中減除左列各項後之餘額，為漲價總數額：一、規定地價後，
    未經過移轉之土地，其原規定地價。規定地價後，曾經移轉之土地，其前次移轉
    現值。」是以，出售所有自用住宅用地再重購該土地，如准其退稅，將墊高土地
    之前次移轉現值，減少再次移轉之漲價總數額，致生規避應納土地增值稅之流弊
    。從而，財政部七十年二月十三日台財稅第三一一０一號函釋：「查土地稅法第
    三十五條既係規定土地所有權人於出售自用住宅用地、‧‧‧後，自完成移轉登
    記之日起，二年內『另行購買』自用住宅用地‧‧‧者，得向主管稽徵機關申請
    就其已納土地增值稅額內，退還其不足支付新購土地地價之數額。本案據稱係土
    地所有權人於出售自用住宅用地後，復將原土地全筆購回，顯非『另行購買』新
    土地，與前揭條款規定不符，自不得適用。」符合土地稅法第三十五條規定之立
    法意旨，自應予適用。
三、本件原告於九十一年三月二十八日出售所有系爭土地（自用住宅用地）予其配偶
    丁○○，嗣於同年十一月二十六日重新購回，同年十二月十二日完成登記之事實
    ，有所有權移轉契約書及申請書附原處分卷可稽，復為兩造所不爭執。是原告重
    行購回原出售之系爭土地，核屬將原出售土地重新購回，而非另行購買之新土地
    ，依照前揭說明，與土地稅法第三十五條申請退稅規定之要件不符，原處分否准
    原告之申請，並無不合。原告主張其出售系爭土地並依法完成登記，該地即已成
    為他人土地，與原告無關，原告雖將原土地購回，仍屬「另行購買」他人土地，
    得適用土地稅法第三十五條規定退稅云云，係一己之法律見解，並不足採。
四、從而，原處分否准原告退稅之申請並無違法，訴願決定予以維持，亦無不合。原
    告訴請撤銷，並請求被告依作成退還土地增值稅一八一、八八七元之處分，為無
    理由，應予駁回。
五、據上論結，本件原告之訴為無理由，爰依行政訴訟法第九十八條第三項前段，判
    決如主文。
中　　　華　　　民　　　國　　九十三　　年　　 十一 　　月　　二十九　　日
                                  臺北高等行政法院  第二庭
      　　　　　　　　　　　　　　　　　　　　      法　官　吳東都
右為正本係照原本作成。
本件以訴訟事件所涉及之法律見解具有原則性者為限，始得於本判決送達後二十日
內向本院提出上訴狀並表明上訴理由，如已於本判決宣示後送達前提起上訴者，應
於判決送達後二十日內補具上訴理由（均按他造人數附繕本），且經最高行政法院
許可後方得上訴。
中　　　華　　　民　　　國　　九十三　　年　　 十一 　　月　　二十九　　日
                                                    書記官  李金釵
